【裁判字號】    99,小上,34
【裁判日期】    990816
【裁判案由】    給付管理費
【裁判全文】
臺灣臺北地方法院民事判決              99年度小上字第34號
上  訴  人  乙○○
被上訴人    凱廈社區住戶管理委員會
法定代理人  甲○○
當事人間請求給付管理費事件，上訴人對於中華民國99年3 月5
日本院臺北簡易庭98年度北小字第2429號第一審小額民事判決提
起上訴，本院判決如下：
    主  文
上訴駁回。
第二審訴訟費用新台幣壹仟伍佰元由上訴人負擔。
    理  由
一、上訴人上訴意旨略以：
  (一)依上訴人所有坐落凱廈社區中門牌號碼臺北市○○區○○路
    101 號19樓之建物（下稱系爭建物）之使用執照所載，該樓
    層樓地板總面積並未計入露台部分面積，是依凱廈社區住戶
    規約第三十五條第三項及第十條第一項規定計算共有部分比
    例，關於上訴人專有部分之樓地板面積當然不包含露台部分
    面積在內，規約第三十五條第一項所稱共同持分比例非屬權
    狀坪數，凱廈社區民國96年8 月18日第十三次區分所有權人
    暨住戶大會會議決議（下稱系爭決議）顯然違反前述規約規
    定。加以，凱廈社區規約未曾修改，且迄至第十二屆住戶管
    理委員會為止，均未曾將上訴人之露台面積列入專有部分面
    積計算管理費。足見，原審所為系爭決議符合規約上揭規定
    之認定，乃有應適用民法第五十六條第二項規定，卻未予適
    用之違法。
  (二)又系爭決議將涉及規約之內容，以包裹式、隱藏式之方法夾
    雜在一般事務性之決議中，而達實質變更規約內容之結果，
    更未踐行告知義務及正當性，故屬於民法第五十六條第二項
    之決議無效事由，原審卻認定為民法第五十六條第一項適用
    範圍，判決違背法令。
  (三)再者，規約第九條第二款已將通往室外之露台列入共有共用
    範圍，原審竟曲解該條規定而認定系爭建物之露台為專有部
    分，進而將之計入上訴人專有部分樓地板面積內，用以計算
    管理費，顯然與規約第九條約定相左。
  (四)綜上，原審判決解釋意思表示違反民法第五十六條第二項、
    第九十八條及最高法院39年台上字第1053號、49年台上字第
    303 號判例，判決違背法令。
  (五)為此提起上訴，並聲明：原判決及假執行之宣告均廢棄。
二、首先，本件上訴人提起上訴，形式上指摘原審有違背民法第
    五十六條第二項、第九十八條及最高法院39年台上字第1053
    號、49年台上字第303 號判例之判決違背法令、不適用法令
    等情，應已符合民事訴訟法第四百三十六條之二十四第二項
    之規定，其提起上訴，程式即屬合法。
三、其次，即應審究上訴人提起本件上訴，有無理由，茲分述如
    下：
  (一)依民法第五十六條第二項規定：「總會決議之內容違反法令
    或章程者，無效」，而按，公寓大廈之區分所有權人會議乃
    全體區分所有權人組成之最高意思機關，主要係為區分所有
    建物內各區分所有權人之利害關係事項所召開，其決議係屬
    多數區分所有權人意思表示一致之行為而發生一定私法上之
    效力，其性質與民法社團總會相同，法理上自得援用民法有
    關社團總會決議之相關規定，而類推適用民法第五十六條之
    規定（最高法院92年度台上字第9 號判決意旨參照）。
  1.又公寓大廈管理條例第三條第三款規定：「專有部分：指公
    寓大廈之一部分，具有使用上之獨立性，且為區分所有之標
    的者」、第四款規定「共用部分：指公寓大廈專有部分以外
    之其他部分及不屬專有之附屬建築物，而供共同使用者」。
    所謂專有部分之成立要件，包括該建物具備(1)構造上獨立性
    與(2)使用上獨立性兩個要件。說明如下：
  (1)所謂構造上獨立性，乃物理上之獨立性，係指被區分之特定
    部分，在建築構造上與其他建築物部分有隔離之遮閉設備，
    而此設備通常亦須為建築物本身之結構，最常見者為分隔牆
    ，但不以此為限，尚可包括在建築物執照設計圖樣有明顯界
    線，或實際上有明顯之界址者，使其四壁上具有確定之遮閉
    性；蓋有如此，始適合為所有權直接支配之要件。
  (2)至於使用上獨立性，又稱機能上之獨立性，乃指各區分部分
    須與一般獨立之建築物相同，具有滿足吾人生活目的之獨立
    機能而言，此應就該區分部分之利用目的、利用型態及具體
    構造加以判斷；在做判斷時，並非係將該區分部分自整棟建
    築物中完全抽離，而是應兼顧該區分部分於整棟建築物中所
    占位置、機能及與整棟建築物之關連如何作綜合考量。例如
    ，可否單獨使用，此通常係以該區分部分有無獨立之出入門
    戶為判斷要素；另外，有無獨立之經濟效用，亦為判斷標準
    之一。
  2.上訴人固然陳稱：系爭決議違反凱廈社區規約第九條第二款
    、第三十五條第三項及第十條第一項規定，而有民法第五十
    六條第二項決議內容無效情事等語。
  (1)但查，凱廈社區規約第九條第二款明白規定：「本規約之標
    的物件中，共用部分為全體區分所有權人所共同共有，應供
    全體區分所有權人及住戶共同使用，非經規約或區分所有權
    人會議之決議，不得約定違約定專用部分，其範圍如下列各
    款：……二、建物之基礎及主要結構體、樓地板、產權分界
    壁、連通數個專有部分之走廊或樓梯，及其通往室外之通路
    或門廳、電梯間、電梯控制室、電器房、『露台』、陽台、
    陽台平台、防空避難室、管理辦公室、其他既成之共同使用
    部分等。……」，其中，雖將露台列入該社區共用部分內，
    但觀諸第九條條文本文所用文字，足徵，露台必須係供凱廈
    社區全體區分所有權人及住戶「共同使用」者，方屬於該款
    所稱共用部分之列，反之則否。
  (2)卷查，上訴人系爭建物中之露台，係位於上訴人所有系爭建
    物內，必須經由其所有建物大門始得出入，被上訴人如有清
    洗建物外牆之必要尚需經上訴人同意、開門始得出入系爭建
    物內之露台等情，業經上訴人於原審自承綦詳（見原審卷第
    90頁、第113 頁）。且查，此露台面積並登記在上訴人系爭
    建物之附屬建物欄下，亦有建物登記謄本在卷可稽（見原審
    卷第125 頁），揆諸前揭公寓大廈管理條例之規定及第１段
    所為說明，堪認上訴人所有之系爭建物中露台，具有構造上
    、使用上之獨立性，而屬上訴人之專有部分，未供凱廈社區
    全體區分所有權人及住戶所共同使用者無訛，故並非凱廈社
    區規約第九條第二款所指之露台，自不為全體區分所有權人
    所共同共有之列。
  (3)再查，凱廈社區住戶規約第三十五條第三項係約定：「管理
    費、特別修繕費及約定專用權使用費須依各區分所有權人之
    共有持份比例分別計算之」、「各區分所有權人的共有部分
    之持分，依其持有之專有部分的樓地板面積與總樓地板面積
    之比例，分別計算之」等語，被上訴人依循系爭決議內容，
    依上訴人系爭建物之權狀坪數計算管理費，即係按上訴人所
    有系爭建物登記之主建物、附屬建物面積總和作為其專有部
    分面積，與總樓地板面積比例計算上訴人應繳管理費數額，
    核與前揭規約規定並無不符。上訴人上訴意旨指陳被上訴人
    藉由系爭決議實質上任意修改規約、或系爭決議違反規約相
    關約定云云，俱無可採。
  (4)而上開各節已經原審判決在事實及理由要領第三段之第４點
    論述甚詳（見原審判決書第4 至5 頁），原審所為之判斷內
    容暨結論，與公寓大廈管理條例、民法第五十六條第二項等
    規定及凱廈社區規約等，核無不合。況按證據之取捨，屬於
    事實審法院之職權，若其取捨並不違背法令，即不容當事人
    以採證不當為指摘。上訴人前開各節所載，僅就原審取捨證
    據任加指摘，進而提出己方之攻擊防禦方法，並未具體指出
    原判決違背何等法規；況原審法院為判決時，業已斟酌全辯
    論意旨及調查證據之結果，認定如上開(2)、(3)所載，經核原
    審取捨證據、認定事實及依職權解釋意思表示，並無不當，
    上訴人就此部分所為主張，委無足取。
四、綜上所述，原審判決並無上訴人所指違背法令情事，上訴人
    提起本件上訴，依其上訴意旨足認上訴為無理由，爰依民事
    訴訟法第四百三十六條之二十九第二款規定，不經言詞辯論
    ，逕以判決駁回。
五、訴訟費用之負擔：本件上訴裁判費為新台幣1,500 元，應由
    上訴人負擔，爰確定如主文第二項所載。
六、據上論結，本件上訴為無理由，依民事訴訟法第四百三十六
    條之三十二第二項、第四百四十九條第一項、第四百三十六
    條之二十九第二款、第七十八條、第四百三十六條之三十二
    第一項、第四百三十六條之十九，判決如主文。
中    華    民    國    99    年    8     月    16    日
                              民事第六庭
                                  審判長法  官  朱漢寶
                                        法  官  劉又菁
                                        法  官  賴錦華
以上為正本係照原本作成。
本判決不得上訴。
中    華    民    國    99    年    8     月    16    日
                                        書記官  沈世儒

司法院資訊處製作；財團法人民間司法改革基金會備份。
